【裁判字號】    97,上易,43
【裁判日期】    970722
【裁判案由】    請求還返代墊款
【裁判全文】
臺灣高等法院臺南分院民事判決  97年度上易字第43號
上  訴  人  乙○○
訴訟代理人  何永福  律師
複 代 理人  謝耿銘  律師
被 上 訴人  甲○○
訴訟代理人  李孟哲  律師
上列當事人間請求返還代墊款事件，上訴人對於中華民國九十六
年十一月三十日臺灣臺南地方法院第一審判決（九十六年度訴字
第二七九號）提起上訴，本院於九十七年七月八日言詞辯論終結
，判決如下：
      主      文
上訴駁回。
第二審訴訟費用由上訴人負擔。
      事  實  及  理  由
一、上訴人主張：渠於民國九十一年間訴請被上訴人返還信託物
    事件，業經法院判決被上訴人應將其所有坐落台南市○區○
    ○段五四地號土地所有權應有部分十萬分之四二一，及其上
    三一四八建號，門牌號碼台南市○○○路三七八號十四樓之
    一建物所有權全部（下稱系爭不動產所有權）移轉登記予渠
    確定。嗣渠持上開民事確定判決向地政機關申辦系爭不動產
    所有權移轉登記時，因訴外人呂俊廷以被上訴人積欠其新台
    幣（下同）四十五萬元借款債務為由，向執行法院聲請假扣
    押查封系爭不動產所有權在案，致無法辦理移轉登記。經渠
    於九十五年七月十日代位被上訴人，供法院所定金額四十五
    萬元之擔保後，由執行法院撤銷上開假扣押，並塗銷系爭不
    動產所有權查封登記，系爭不動產所有權方得辦理移轉登記
    予渠。惟訴外人呂俊廷自聲請假扣押查封系爭不動產所有權
    後，迄未就本案訴訟取得對於被上訴人之執行名義，以執行
    渠代位提存之四十五萬元擔保金，亦未執行被上訴人之財產
    ；被上訴人復拒不聲請法院限期命訴外人呂俊廷起訴，致渠
    無法領回代位提存之系爭四十五萬元擔保金。渠已於九十六
    年十一月十五日限期催告被上訴人向法院聲請命訴外人呂俊
    廷限期起訴，惟未獲置理，其故意阻撓渠領回擔保金，顯係
    以損害渠領回系爭擔保金之權利為主要目的。為此，本於無
    因管理、債權讓與、第三人清償等法律關係，求為命被上訴
    人給付四十五萬元及法定遲延利息之判決；原審為其敗訴判
    決，尚有未合；並聲明：(一)原判決廢棄。(二)上廢棄部分，被
    上訴人應給付上訴人四十五萬元及自原審起訴狀繕本送達翌
    日起至清償日止，按年息百分之五計算之利息。(三)第一、二
    審訴訟費用由被上訴人負擔。
二、被上訴人則以：伊與訴外人呂俊廷間之債權債務關係，雖經
    訴外人呂俊廷聲請就系爭不動產所有權假扣押查封在案，惟
    本案訴訟尚未終結。若訴外人呂俊廷於本案訴訟經判決敗訴
    確定，則呂俊廷無權就上訴人提存之四十五萬元擔保金取償
    ；縱其於本案訴訟中獲勝訴判決，是否即就系爭擔保金取償
    亦未可知。是上訴人提存之系爭擔保金未經訴外人呂俊廷取
    償前，伊並未因此而受有利益，上訴人即無第三人代位清償
    可言。況伊與訴外人呂俊廷間之債權債務關係，非無其他解
    決方法，上訴人逕行代位伊提存四十五萬元擔保金，顯然違
    反伊本人明示及可得推知之意思，不得行使適法無因管理之
    請求權，上訴人請求伊返還四十五萬元，即為無理由等情詞
    ，資為抗辯。並聲明：(一)上訴駁回。(二)第二審訴訟費用由上
    訴人負擔。
三、兩造不爭執之事實：
（一）上訴人曾就坐落台南市○區○○段五四地號、所有權應有
      部分十萬分之四二一，及其上三一四八建號，即門牌號碼
      台南市○○○路三七八號十四樓之一建物所有權全部，以
      被上訴人為對造提起返還信託物訴訟事件；經台南地院以
      九十一年度訴字第一七七五號，判決被上訴人應將系爭不
      動產所有權移轉登記予上訴人；因被上訴人所提第二審上
      訴為不合法，再經台南地院裁定駁回其第二審上訴而確定
      。
（二）上訴人在另案台南地院九十一年度執全字第三一六五號訴
      外人呂俊廷與甲○○間請求假扣押事件中，曾依台南地院
      九十一年度裁全字第六七一０號民事假扣押裁定所定擔保
      金額，於九十五年七月十日代位被上訴人，以台南地院九
      十五年度存字第二九七一號提存事件，提存四十五萬元在
      案。
（三）台南地院九十五年度存字第二九七一號提存事件，係屬擔
      保提存事件性質。
（四）上開事實，有上訴人於原審提出而為被上訴人所未爭之民
      事判決、提存書、囑託塗銷查封登記書存卷（原審卷第七
      頁至第一四頁)可稽，並經本院調取台南地院九十一年度
      訴字第一七七五號民事卷宗、九十一年度裁全字第六七一
      ０號（含九十一年度執全字第三一六五號）民事保全程序
      卷宗、九十五年度存字第二九七一號提存事件卷宗核閱無
      誤，且為兩造所不爭，均堪信實。
四、上訴人另主張其代位被上訴人聲請撤銷第三人呂俊廷就系爭
    不動產所有權所為假扣押，而提存之四十五萬元擔保金，係
    上訴人所代墊，第三人已得就上開擔保金取償，上訴人即得
    本於第三人清償，債權讓與及無因管理法律關係，請求被上
    訴人返還等語，則為被上訴人否認，並以上情置辯；是上訴
    人代位被上訴人提存系爭四十五萬元擔保金，是否為無因管
    理？得否主張第三人清償之代位求償權？本件有無債權讓與
    情事等等，厥為本件訴訟首應審究之爭點。
五、按第三人得依民法第三百十二條規定，代位行使債權人對於
    債務人之權利者，以第三人就債之履行有利害關係，且已為
    清償者為必要，此觀上揭條文規定至明。至按法院提存所辦
    理提存事件，有清償提存與擔保提存二種；提存人因債權人
    受領遲延，或不能確知孰為債權人而難為給付，依民法第三
    百二十六條規定，將其給付物為債權人清償提存者，固得生
    消滅債之關係效力；惟若提存人依命供擔保法院裁定而為擔
    保提存者，依民事訴訟法第一百零三條第一項規定意旨，僅
    生受擔保利益人對於提存物與質權人有同一權利之效力，而
    與債之關係是否消滅者無涉。查：上訴人係依台南地院九十
    一年度裁全字第六七一０號民事假扣押裁定所定金額，以自
    己名義代位被上訴人擔保提存四十五萬元，聲請撤銷訴外人
    呂俊廷就系爭不動產所有權所為之假扣押者，為兩造不爭執
    之事實；依上開說明，受擔保利益人呂俊廷對於系爭提存款
    雖有法定質權，惟未經現實提領，就訴外人呂俊廷與被上訴
    人間之四十五萬元借款債權債務關係，不生消滅效力。上訴
    人僅以代墊系爭提存款，即認係代位被上訴人清償對於訴外
    人呂俊廷之借款債務云云，已嫌無據。次查：系爭提存款四
    十五萬元迄未經訴外人呂俊廷聲請強制執行而取償，為本院
    依職權調閱台南地院九十五年度存字第二九七一號提存事件
    查明之事實，復為兩造所不爭；訴外人呂俊廷既未實際取得
    系爭四十五萬元提存款，則訴外人呂俊廷對於被上訴人之四
    十五萬元借款債權仍未消滅，難認上訴人已代被上訴人清償
    訴外人呂俊廷之上開四十五萬元借款債務。上訴人主張已代
    位清償被上訴人之債務，而承受債權人呂俊廷對於被上訴人
    之債權，並行使第三人之代位求償權云云，即為無理由。末
    查：上訴人既係代位被上訴人，以訴外人呂俊廷為擔保利益
    人而提存系爭四十五萬元，此與民法第二百九十五條規定，
    債權人將其債權讓與第三人之債權讓與法律行為對照觀之，
    兩者之行為態樣不同，法律關係互異；上訴人主張其得依民
    法第二百九十五條規定，行使訴外人呂俊廷對於被上訴人之
    債權云云，亦屬無據。
六、再按未受委任，並無義務，而為他人管理事務者，其管理應
    依本人明示或可得推知之意思，以有利於本人之方法為之，
    民法第一百七十二條定有明文；至按管理人所為適法之無因
    管理時，就其為本人支出必要或有益之費用，或負擔債務，
    或受損害時，得請求本人償還其費用及自支出時起之利息，
    或清償其所負擔之債務，或賠償其損害。反之，苟管理人所
    為係非適法之無因管理時，管理人僅得於本人所得利益範圍
    內，請求本人償還其費用及自支出時起之利息，或清償其所
    負擔之債務，或賠償其損害，此觀民法第一百七十六條第一
    項、第一百七十七條第一項規定亦明。查：
（一）系爭不動產所有權因經訴外人呂俊廷聲請台南地院以九十
      一年度執全字第三一六五號假扣押查封在案，致無法辦理
      所有權移轉登記予上訴人。上訴人乃依台南地院九十一年
      度裁全字第六七一０號民事假扣押裁定所示，代位被上訴
      人供法院所定金額四十五萬元之擔保後，由執行法院撤銷
      上開假扣押，並塗銷系爭不動產所有權查封登記，系爭不
      動產所有權方得辦理移轉登記予上訴人者，為上訴人自陳
      之事實；準此，堪信上訴人未受被上訴人委任且無義務，
      所為上開代墊提存款，及代位被上訴人聲請執行法院撤銷
      假扣押之管理事務行為，係屬無因管理者至明；依首開說
      明，上訴人之管理行為，自應依本人明示或可得推知之意
      思，以有利於本人之方法為之。
（二）本件被上訴人否認上訴人上開管理行為之適法性，並以其
      與訴外人呂俊廷間之上揭借款債務關係另有其他途逕可資
      解決置辯；已難認上訴人上揭提存擔保金行為，係依本人
      明示之意思而為之管理行為。其次，債權人就金錢請求或
      得易為金錢請求之請求，以日後有不能強制執行或甚難執
      行之虞，聲請法院裁定准為假扣押者，僅具禁止債務人處
      分其財產以保全強制執行效果而已，並無終局執行以滿足
      債權人之請求效力。是以保全程序之假扣押執行，於執行
      法院查封債務人之財產時，已達確保目的，保全執行程序
      應即中止。基上，債務人遭法院假扣押查封之財產，僅喪
      失處分權，並無遭拍賣而喪失所有權之虞；是以債務人在
      考量各項因素後，不必然願依法院所定金額提供擔保，以
      聲請執行法院撤銷假扣押者，此於假扣押執行之實務上，
      並非少見。被上訴人抗辯：上訴人代位其提存系爭擔保金
      ，違反伊可得推知之意思者，核與常情既無違背，應堪採
      信。此外，上訴人並未提出積極事證，以資證明其代位被
      上訴人提存系爭四十五萬元擔保金，係依被上訴人可得推
      知之意思而為之管理行為者，已嫌無據；對照上訴人自承
      其代位被上訴人提存系爭擔保金之目的，係為塗銷系爭不
      動產所有權查封登記，俾得以辦理系爭不動產所有權移轉
      登記予上訴人者，似係主張上訴人係為自己之利益而提存
      系爭擔保金之意，核與上揭適法無因管理之要件亦有不合
      。乃上訴人僅以代位提存擔保金之事實，遽認係依被上訴
      人可得推知之意思而為之管理行為云云，亦嫌速斷。再者
      ，上訴人代位提存系爭擔保金之管理行為，難認係為被上
      訴人盡公益上之義務，或為其履行法定扶養義務；且被上
      訴人不同意上訴人代位提存系爭擔保金之意思，亦無何違
      反公共秩序善良風俗可言，上訴人亦無得主張民法第一百
      七十四條第二項規定效力餘地。綜參上開各情，堪認上訴
      人所為上開無因管理行為，並非適法之無因管理，從而上
      訴人主張就其為被上訴人支出上揭四十五萬元代墊款，得
      依民法第一百七十六條規定請求被上訴人償還云云，洵屬
      無據。
（三）本件上訴人所為代位被上訴人提存系爭擔保金之無因管理
      ，並未依被上訴人本人明示之意思或可得推知之意思為之
      ，難認係適法之無因管理，已如上述；依上開說明，上訴
      人僅得於被上訴人所得利益範圍內，請求被上訴人償還其
      費用及自支出時起之利息。惟系爭提存款四十五萬元迄未
      經訴外人呂俊廷實際取得系爭四十五萬元提存款而受償，
      訴外人呂俊廷對於被上訴人之四十五萬元借款債務並未消
      滅，難認被上訴人因上訴人代位提存擔保金，已受有四十
      五萬元之利益；上訴人亦難據此請求被上訴人返還系爭四
      十五萬元。
七、綜上，本件上訴人代位被上訴人聲請撤銷第三人呂俊廷就系
    爭不動產所有權所為假扣押，而以呂俊廷為擔保利益人提存
    四十五萬元擔保金者，不生利害關係人代位清償效力，亦無
    債權讓與情事，上訴人所為上揭無因管理復非適法；從而上
    訴人主張本於民法第三百十二條、第二百九十五條、第一百
    七十六條規定之法律關係，求為命被上訴人給付四十五萬元
    及按法定利率計算利息之判決，均屬無據，不應准許。原審
    為其敗訴之判決，於法並無不合，上訴意旨指摘原判決不當
    ，求予廢棄改判，為無理由，應予駁回。
八、本件事證已臻明確，兩造其餘攻擊防禦方法之陳述，與判決
    結果並無影響，爰不一一論述，併此敘明。
九、據上論結，本件上訴為無理由，依民事訴訟法第四百四十九
    條第一項、第七十八條，判決如主文。
中    華    民    國    97    年    7    月    22     日
                  民事第三庭    審判長法  官  陳  光  秀
                                      法  官  曾  平  杉
                                      法  官  李  文  賢
上為正本係照原本作成。
本件不得上訴。
中    華    民    國    97    年    7    月    23     日
                                      書記官  劉  清  洪


司法院資訊處製作；財團法人民間司法改革基金會備份。
